【裁判字號】    97,審聲,122
【裁判日期】    970904
【裁判案由】    聲明異議
【裁判全文】
臺灣臺北地方法院民事裁定             97年度審聲字第122號
異  議  人  己○○
            庚○
            丙○○
            壬○○
            乙○○
            甲○○
            戊○○
                        樓
            丁○○
            辛○○
異議人對於本院提存所民國97年.
為命異議人取回提存物之處分，聲.
    主  文
本院提存所民國九十七年八月六日（九七）存字第二九八一號函
所為命異議人取回提存物之處分，應予撤銷。
    理  由
一本件異議意旨略以：
  (一)依土地登記謄本顯示，高金塗與彼等為坐落台北縣石碇鄉○
    ○○段火燒樟小段第42、46、50地號土地（下稱系爭土地）
    之共有人，高金塗之應有部分均為1/4 ，彼等已依土地法第
    43條之1第1項規定出售系爭土地，應將土地價金分配予高金
    塗。然向戶政事務所查詢均無法查知高金塗之戶籍資料，亦
    無法查知其是否死亡或其有無繼承人等資料，不知孰為債權
    人，符合民法第326 條「不能確知孰為債權人而難為給付」
    之清償提存事由，彼等以此為提存原因，於法應無不合。
  (二)鈞院提存所一方面謂高金塗是否健在，不無疑義，一方面又
    僅依土地登記謄本記載高金塗為系爭土地之共有人，逕認應
    以高金塗為提存物受取人，理由亦有矛盾。
二本院提存所意見略以：
  (一)系爭土地登記謄本載明高金塗為共有人，異議人以不知受取
    權人聲請提存，於法顯有未合；至雖查無高金塗之設籍資料
    ，應係如何送達之問題，核與民法第326 條所定清償提存要
    件有間。
  (二)系爭土地原共有人高萬來、高新添、高金火，年齡均已逾百
    歲，系爭土地共有人高金塗是否健在，不無疑義，本所函請
    異議人補正高金塗之最新戶籍謄本，以資證明權利主體仍然
    存在，無不應提存之情形，並無矛盾。
三經查：
  (一)按債權人受領遲延，或不能確知孰為債權人而難為給付者，
    清償人得將其給付物，為債權人提存之，民法第326 條定有
    明文。查異議人係主張彼等與高金塗共有系爭土地，高金塗
    之應有部分各有1/4，因彼等已依土地法第34條之1第1 項規
    定將系爭土地售予他人，依法應將價金分配予高金塗，然因
    查無高金塗之設籍及後代等資料，不知孰有權受領該等價金
    ，故依前揭規定聲請為清償提存，此觀卷附提存書即明。觀
    諸異議人於聲請提存時所檢附之土地登記謄本，系爭土地在
    日據時期係由高金塗與高萬來、高新添、高金火所共有，嗣
    經多次交易，系爭土地現由異議人及高金塗共有，惟系爭土
    地登記謄本雖記載高金塗之地址為台北縣石碇鄉○○村○○
    路5 號，然該址查無高金塗之設籍資料，有台北縣石碇鄉戶
    政事務所公函在卷可按，是高金塗顯已行方不明。再依卷附
    戶籍資料顯示，於日據時期與高金塗共有系爭土地之高萬來
    、高新添、高金火分別生於明治36年（即西元1904年）、明
    治12年（即西元1880年）、明治11年（即西元1879年），自
    彼等生年迄今均已逾百年，高金塗與彼等共有系爭土地，衡
    情年紀應相仿，由是可合理推斷高金塗仍健在之機率甚低，
    而因查無高金塗之戶籍資料，故高金塗是否健在及其有無繼
    承人等事項均無法查明，則異議人應給付予高金塗之價金，
    客觀上即具「不能確知孰為債權人而難為給付」之情事，其
    依民法第326條規定為清償提存，於法即無不合。
  (二)本院提存所以系爭土地登記謄本已明載與異議人共有土地者
    為高金塗，故高金塗即為提存物受取權人，本件並無不知受
    取權人之情況為由，認異議人之提存聲請不應准許，然土地
    所有權人，輒因原所有權人死亡而更異，在繼承人或遺產管
    理人向地政機關聲請為變更登記前，登記簿上所載所有權人
    雖仍為被繼承人，然所有權之變動已經發生，是土地登記謄
    本上所有權人之記載，未必與事實上所有權歸屬之狀況一致
    。本件依異議人提出之資料，由形式上審查即可確認有受取
    權人不明之情事，本院提存卻堅持應以土地登記謄本所載共
    有人高金塗為提存物受取權人，已難謂適當。況提存法施行
    細則第4條第2項亦規定：「債權人已死亡，其繼承人有無不
    明，且無從依法選任遺產管理人或有其他類此情形者，提存
    人得以不能確知孰為債權人而難以給付為由，聲請提存」，
    本件債權人高金塗生死未卜且其繼承人有無不明，依此規定
    ，異議人亦得以不能確知孰為債權人而難以給付為由，聲請
    清償提存。
  (三)綜上，本院提存所認異議人所為之提存，難認確有不知孰為
    債權人之情事，故未予准許其提存之聲請，並為命領回提存
    物之處分，容有未洽。本件異議人聲明異議，為有理由，原
    處分應予撤銷。
四依提存法第25條第1項，裁定如主文。
中    華    民    國    97    年    9     月    4     日
                  民事第六庭    法  官  陳婷玉
以上正本係照原本作成
如對本裁定抗告，須於裁定送達後10日內向本院提出抗告狀，並
繳納抗告費新臺幣1,000元
中    華    民    國    97    年    9     月    4     日
                                書記官  曾靖雯


司法院資訊處製作；財團法人民間司法改革基金會備份。
